【裁判字號】    99,易,499
【裁判日期】    990622
【裁判案由】    詐欺
【裁判全文】
臺灣高雄地方法院刑事判決               99年度易字第499號
公  訴  人  臺灣高雄地方法院檢察署檢察官
被      告  丙○○
上列被告因詐欺案件，經臺灣臺南地方法院檢察署檢察官聲請簡
易判決處刑（98年度偵字第15477 號），由臺灣臺南地方法院改
依通常程序審理後移轉管轄，本院判決如下：
    主  文
丙○○幫助犯詐欺取財罪，累犯，處有期徒刑參月，如易科罰金
，以新臺幣壹仟元折算壹日。
    事  實
一、丙○○前因妨害風化罪案件，經本院以97年度訴字第1398號
    判決應執行有期徒刑6 月確定，於民國97年12月31日易科罰
    金執行完畢。詎其仍不知悔改，可預見將所有金融機構帳戶
    、該帳戶提款卡、提款密碼等供他人使用，恐被利用作為人
    頭帳戶，供被詐欺之人匯款之用，竟仍基於幫助他人詐欺取
    財之未必故意，於98年4 月3 日至同年月6 日間某時，將其
    所申設之中華郵政股份有限公司（下稱中華郵政公司）高雄
    府北郵局帳號00000000000000號帳戶及該帳戶提款卡等資料
    （下稱帳戶資料），提供予年籍姓名不詳之成年人所組成之
    詐欺犯罪集團使用。嗣該詐騙集團成員共同基於意圖為自己
    不法所有之詐欺犯意聯絡，於98年4 月10日晚上8 時許，撥
    打電話予甲○○，向其佯稱因人員操作錯誤，其於日前在網
    路上購物之付款方式設定為分期扣款有誤，需依指示至提款
    機操作始能取消扣款云云，致甲○○誤信陷於錯誤，遂依上
    揭指示，於同日以自動櫃員機轉帳匯出新臺幣（下同）29,9
    89元至丙○○申設之上揭高雄府北郵局帳戶內，經甲○○察
    覺有異報案後，始循線查獲並悉上情。
二、案經臺南市政府警察局第二分局報請臺灣臺南地方法院檢察
    署檢察官聲請簡易判決處刑，由臺灣臺南地方法院判決本件
    管轄錯誤，移送本院審理。
    理  由
壹、證據能力
    按被告以外之人於審判外之陳述，雖不符刑事訴訟法第159
    條之1 至第159 條之4 之規定，而經當事人於審判程序同意
    作為證據，法院審酌該言詞陳述或書面陳述作成時之情況，
    認為適當者，亦得為證據，當事人或辯護人於法院調查證據
    時，知有第159 條第1 項不得為證據之情形，而未於言詞辯
    論終結前聲明異議者，視為有前項之同意，刑事訴訟法第15
    9 條之5 定有明文。查本件如後所述被告以外之人於審判外
    之言詞及書面陳述，雖不符刑事訴訟法第159 條之1 至第15
    9 條之4 之規定，惟被告丙○○未於言詞辯論終結前聲明異
    議者，經本院審酌該等證據作成時之情況，亦認為適當，是
    依照上揭法條意旨說明，均認有證據能力。
貳、實體部分
一、訊據被告丙○○固坦承上揭帳戶資料係其所申設之事實，惟
    矢口否認有何幫助詐欺犯行，辯稱：伊所有之上揭郵局帳戶
    提款卡係於98年4 月間提領完800 元後就遺失了，且其發現
    遺失後，雖未報警，但有至郵局掛失並申請新卡云云。惟查
    ：
（一）被害人甲○○於上揭時、地，因受詐騙集團成員行騙而陷
      於錯誤，依照指示將29,989元匯至被告丙○○申領之上開
      郵局帳戶之事實，為被告丙○○所不爭執，並據證人即被
      害人甲○○於警詢證述明確（見警卷第7 頁至第13頁），
      復有卷附之中華郵政公司高雄郵局98年6 月29日高營字第
      0982001657號函暨所附被告丙○○上揭郵政帳戶申領資料
      及帳戶歷史交易查詢、同郵局99年5 月3 日高營字第0992
      001037號函暨所附客戶歷史交易清單各1 份附卷可稽（見
      本院卷第27頁至第43頁；警卷第21頁至第24頁），是被害
      人甲○○遭人詐欺取財之事實，堪可認定。
（二）又被告丙○○雖辯稱：其所有之上揭郵局帳戶提款卡係於
      98年4 月間提領完800 元後遺失，其有至郵局掛失並申請
      新卡云云，然查，被告丙○○申設之上揭帳戶提款卡於98
      年間並無掛失紀錄，業經臺灣臺南地方法院檢察署檢察檢
      察事務官電詢中華郵政公司高雄郵局明確在卷（見臺灣臺
      南地方法院檢察署98年度核交字第4599號卷〈下稱偵卷〉
      第27頁），又參以被告丙○○所聲請傳喚之中華郵政公司
      職員乙○○到院則證陳：其沒有印象被告丙○○曾至郵局
      向其申請掛失上揭帳戶提款卡並辦理新卡等語（見本院卷
      第57頁、第58頁），足見被告丙○○上開辯詞，顯與事實
      不符，則其辯稱是否可信，已非無疑。
（三）再觀之卷附之被告丙○○郵局帳戶之立帳申請書、客戶歷
      史交易清單、提款卡申請書及帳戶存簿儲金簿所載（見本
      院卷第28頁至第43頁、第65頁；見偵卷第20頁至第23頁；
      警卷第22頁、第23頁），足知被告丙○○係於80年6 月間
      申設該郵局帳戶，而該帳戶於90年至96年間之交易之紀錄
      固較為頻繁，然至97年底間結存金額已不足200 元，在98
      年間則僅有兩筆存款分別為1,200 元、3, 500元，惟經被
      告丙○○短期內陸續提領，直至98年4 月3 日提領1 筆80
      6 元之後，其結存金額僅餘88元等情，再互核被告丙○○
      供陳：其使用該帳戶提款卡提領800 元後，餘額僅剩幾10
      元，之後其即未再使用該帳戶等語（見本院卷第17頁），
      復酌以被害人甲○○係於96年4 月10日受詐騙集團成員行
      騙，將29,989元匯至被告丙○○申領之上開郵局帳戶乙情
      ，據上，可知該帳戶於遭詐欺集團使用前，被告丙○○已
      甚少使用該帳戶，且被告丙○○將該帳戶內之金額提領所
      剩無幾後，該帳戶及該帳戶提款卡即隨之為詐欺集團所使
      用，則此情時間點上之巧合，實是啟人疑竇。又被告丙○
      ○在98年4 月3 日提領1 筆806 元之後，其未再使用該帳
      戶乙節，為被告丙○○所自承，已如前述，然觀之該帳戶
      客戶歷史交易清單，足知該帳戶於98年4 月8 至10日間猶
      有交易紀錄，則該交易顯係詐欺集團之所為，再細繹該交
      易紀錄，在98年4 月8 日有交易代號為「B505」之「跨行
      提款」紀錄，而參以交易代號為A 、B 為字頭之交易紀錄
      係屬提款卡交易紀錄乙情，業經中華郵政公司職員乙○○
      於本院審理時證陳明確（見本院卷第59頁），足知上揭提
      款紀錄係詐欺集團持該帳戶提款卡交易之情形，是以，足
      知詐欺集團應持有上揭提款卡密碼，始得使用該提款卡，
      而提款卡密碼性質上係屬個人保密之資訊，若非所有人告
      知，一般人無法探知，是以，倘非被告丙○○主動告知該
      提款卡之密碼，本件詐欺集團豈能取得該提款卡密碼，至
      被告丙○○雖辯稱：其提款卡密碼為「2468」，而因郵局
      改為6 碼，改為「002468」，其怕忘記密碼，所以將密抄
      於紙上並置於該提款卡封套內，詐欺集團可能因此得知密
      碼云云，然查，該提款卡之密碼係於89年7 月4 日時起即
      設為「2468」乙情，為被告丙○○所自承，並有該帳戶客
      戶歷史交易清單、提款卡申請書附卷可查（見本院卷第31
      頁；見警卷第22頁），據此，可知被告丙○○業已使用該
      密碼多年，且其亦自承：其每個帳戶提款卡密碼均為「24
      68」，會設定該成該密碼係因比較好記等語（見偵卷第15
      頁），是縱上揭提款卡之密碼前頭多「00」2 碼，衡情被
      告丙○○要無忘記該密碼之可能，且衡諸社會常情，稍有
      社會歷練、經驗之人，均知提款卡應與密碼分別保存，或
      者將密碼牢記心中，而無須在任何物體上標示或載明密碼
      ，以免徒增帳戶遭人持提款卡併同密碼逕予盜領款項之風
      險，被告丙○○對前述一般社會經驗常情亦應知之甚稔，
      則其豈有另行填寫在小紙條上，增加密碼遭人探知危險之
      必要，是其上揭辯稱，顯係推諉卸責之詞，並不足採。
（四）再從實施詐欺之人角度審酌，其既知利用他人之帳戶掩飾
      犯罪所得，應非愚昧之人，當知社會上一般正常之人，如
      帳戶存摺、印鑑章、提款卡、提款密碼遺失或遭竊，為防
      止拾得或竊得之人盜領其存款或做為不法使用，而徒增訟
      累，必於發現後立即報警或向金融機構辦理掛失止付，在
      此情形下，如仍以該帳戶作為犯罪工具，則在其向他人詐
      欺，致使被害人將款項匯入該帳戶後，極有可能因帳戶所
      有人掛失止付而無法提領，則其大費周章從事於犯罪之行
      為，甘冒犯罪後遭追訴、處罰之風險，卻只能平白無故替
      原帳戶所有人匯入金錢，而無法得償犯罪之目的，此等損
      人不利己之舉，又豈是聰明狡詐之罪犯所會犯之錯誤，換
      言之，從事此等財產犯罪之不法份子，若非確知該帳戶所
      有人不會去報警或掛失止付，以確定其等能自由使用該帳
      戶提款、轉帳，則其等應不至於以該帳戶從事於財產犯罪
      ，是參之被害人甲○○隨即於98年4 月10日因遭詐騙而匯
      款29,989萬元於該帳戶內之事實，詐騙成員顯然確定被告
      丙○○並不會報案或掛失該帳戶；復以，被告丙○○亦另
      供承：其係於最後1 次提領800 元後2 、3 日發現該帳戶
      金融卡遺失云云（見偵卷第15頁），而被告丙○○係於98
      年4 月3 日提領最後1 筆，已如前述，是縱認被告丙○○
      上揭辯稱係屬真實，其亦應於98年4 月5 日或6 日即已得
      知其金融卡遺失之情，再酌以被告丙○○另自承：其知悉
      帳戶資料有遭人作為不法用途之可能等語（見偵卷第16頁
      ），且金融機構帳戶提款卡係個人理財之重要工具，若上
      開帳戶資料果真遺失，為免遭人盜用，被告丙○○在得知
      遺失該提款卡後，自應會立即報案處理或掛失，始為合理
      ，然被告丙○○並未就該帳戶提款卡報案或掛失乙節，已
      如前述，顯然悖於常理，則綜上，客觀上當可合理推斷被
      告丙○○確有提供上開帳戶資料予詐欺取財集團成員，而
      供詐欺犯罪集團持向被害人詐取財物之情無訛。
（五）再者，在金融機構開設帳戶、請領存摺及提款卡，係針對
      個人身分之社會信用而予以資金流通，具有強烈之屬人性
      格，而金融帳戶作為個人理財工具，申請開設並無任何特
      殊之限制，一般民眾皆得以存入最低開戶金額之方式申請
      取得，且同一人均得在不同之金融機構申請數個存款帳戶
      使用，乃眾所週知之事實，苟見有不詳人士向他人蒐集金
      融帳戶使用，自屬可疑。況且近年來社會上各式詐財手段
      迭有所聞，被告丙○○對此應無不知之理。從而本件被告
      丙○○對於擅將上開帳戶資料交予某不詳成年人，極可能
      遭濫用於對不特定人訛詐財物，並使偵查機關不易循線偵
      查一節，應有所預見而仍為之，主觀上顯有容認上揭犯罪
      事實發生之意欲，故被告丙○○確有幫助該詐欺犯罪集團
      成員利用上開帳戶實施詐欺取財犯行之不確定故意甚明。
      又按刑法上之幫助犯，係指以幫助之意思，對於正犯資以
      助力，而未參與實施犯罪之行為者而言，如就構成犯罪事
      實之一部，已參與實施即屬共同正犯（最高法院49年度臺
      上字第77號判例可資參照）；是依被害人甲○○所述遭某
      不詳人士詐欺過程觀之，對方均係藉由電話交談方式與之
      聯絡，彼此未曾謀面，然查無其他證據足資證明被告丙○
      ○確有參與此一詐欺犯行，又依卷內諸般事證，僅堪證明
      實際對被害人施以詐騙金錢之行為者，為該不詳人士，被
      告丙○○則係單純將上開帳戶資料交付他人作為受騙者匯
      入款項之用，核其性質，應屬詐欺取財構成要件以外之協
      助行為，當認係基於幫助之犯意而為詐欺構成要件以外之
      行為，方屬適法。
（六）綜上所述，被告丙○○雖始終否認有何幫助詐欺取財犯行
      ，然揆諸上開說明，及本院審酌卷載各項證據交互判斷，
      堪認被告丙○○確有交付上開帳戶資料予詐欺犯罪集團成
      員，供詐欺犯罪集團持之以上述方式訛詐被害人甲○○等
      情，至為明灼。職是，被告丙○○辯解不足採信，本件事
      證明確，其犯行洵堪認定。
二、核被告丙○○所為，係犯刑法第30條第1 項、第339 條第1
    項之幫助詐欺取財罪。被告丙○○係幫助犯，衡諸其犯罪情
    節，爰依刑法第30條第2 項規定，按正犯之刑減輕之。再被
    告丙○○有如事實欄所示之前科紀錄，而於97年12月31日執
    行完畢執行完畢出監乙情，有臺灣高等法院被告前案紀錄表
    在卷可參，其於前案有期徒刑執行完畢後5 年內再犯本件有
    期徒刑以上之罪，為累犯，應依刑法第47條之規定加重其刑
    。爰審酌被告丙○○既知詐騙行為猖獗，仍提供其帳戶資料
    予犯罪成員使用，除使詐騙集團便於詐騙被害人外，並造成
    國家查緝犯罪之困難，嚴重破壞社會治安及金融秩序，所為
    實不足取，犯後又否認犯行，毫無悔意，態度不佳，暨其犯
    罪動機、目的、生活狀況、犯罪所生之損害等一切具體情狀
    ，量處如主文所示之刑，並考量其經濟狀況、學歷等（見被
    告丙○○警詢筆錄之受詢問人欄；警卷第1 頁），諭知易科
    罰金之折算標準。
據上論斷，應依刑事訴訟法第299 條第1 項前段，刑法第30條、
第339 條、第47條、第41條第1 項前段，刑法施行法第1 條之1
，判決如主文。
本案經檢察官王兆琳到庭執行職務。
中    華    民    國    99    年    6     月    22    日
                  刑事第十三庭  審判長法  官  黃蕙芳
                                      法  官  王宗羿
                                      法  官  王參和
以上正本證明與原本無異。
如不服本判決應於收受本判決後10日內向本院提出上訴書狀，並
應敘述具體理由，如未敘述上訴理由者，應於上訴期間屆滿後20
日內補提理由書狀於本院（均須按他造當事人之人數附繕本）「
切勿逕送上級法院」。
中    華    民    國    99    年    6     月    22    日
                                      書記官  葉祝君
附錄本判決論罪科刑法條：
中華民國刑法第339條
意圖為自己或第三人不法之所有，以詐術使人將本人或第三人之
物交付者，處5 年以下有期徒刑、拘役或科或併科1 千元以下罰
金。
以前項方法得財產上不法之利益或使第三人得之者，亦同。
前二項之未遂犯罰之。

司法院資訊處製作；財團法人民間司法改革基金會備份。
